---
title: "Análisis Numérico I, Primavera 2025"
subtitle: "Análisis Numérico, R. L. Burden y J. D. Faires, ed. 10."
author: "Instructor: Imelda Trejo"
date: "Last update: 2025-01-27"
output: 
  html_document: 
    toc: true
    toc_depth: 3
    toc_float: true
    code_folding: hide

---

## 1.2 Medidas del error, error de redondeo, y aritmética de una computadora.


Ver página 25:
https://heavyphysicsblog.wordpress.com/wp-content/uploads/2019/06/analisis-numerico-burden-faires-10ed.pdf


Los *métodos numéricos* son una serie de instrucciones o algoritmos matemáticos diseñados para obtener **aproximaciones** a valores, especialmente cuando las soluciones exactas no son posibles o son difíciles de calcular. El **análisis numérico** es la base teórica de los métodos numéricos.

El **error**, diferencia entre el valor numérico aproximado y el valor exácto, en los métodos numéricos puede surgir por el manejo finito de memoria de una computadora, errores de redondeo y truncamiento, por el modelo usado al resolver un problemas (modelo aproximar una inegral con una suma finita, aproximar el límite de una sucesión con un número finito de iteraciones), ver
https://chatgpt.com/c/67996035-0e50-8004-ade2-3fa56665434f

### Características principales del análisis numérico:

-	**Estudio de errores:** Analiza la precisión de los métodos y cuantifica los errores involucrados en las aproximaciones, diferenciando entre errores de truncamiento y de redondeo.
-	**Estabilidad:** Evalúa como los errores se *propagan* durante los cálculos y si afectan significativamente el resultado final.
-	**Convergencia:** Determina si las soluciones aproximadas generadas por un método *se acercan a la solución exacta* conforme se incrementa el número de iteraciones o se refina el proceso.
-	**Eficiencia:** Busca *optimizar* el costo computacional y el *tiempo* requerido para encontrar una solución, garantizando un balance entre precisión y recursos.


### 1.2.1 Aritmética de una computadora 

#### Motivación:

a. ¿Quién es mayor 9.9 o 9.11?

b. ¿Cuál es el resultado de la resta 9.11 menos 9.9?

c. Hacer las mismas preguntas a Chatgpt.

<https://chatgpt.com/c/677c9cac-0fec-8004-a7a8-14f4f01574c2>

d. Realizar la resta en python? o pedir a chatgpt que use python


e. ¿Por qué hay imprecisión en python y en algunos otros programas de programación? Cómo chatgpt hizo la comparación?


```{r}

9.11-9.9

```


### Manejo finito de memoria. 

El sistema numérico que emplea la computadora es el sistema de **número punto flotante**.


<https://chatgpt.com/c/677b33ff-0da4-8004-9873-a084bc3ab284>

La forma general de un número en punto flotante es:

$$Número = Signo\times Mantisa \times Base^{Exponente}$$
Normalmente la base es 10 o 2 (notación científica o binaria).


Ejemplo (Notación científica)

$732.5051=0.7325051\times10^3$

$-0.005612=-0.5612\times10^{-2}$


En general, 

$$x=\pm r \times 10^n$$

donde $r$ es un número entre $\frac{1}{10}\leq r<1$. Si $x=0$, entonces $r=0$. Entodos los otros casos podemos ajustar $n$ en el rango de $r$ dado.

Ejemplo (Notación binaria)

$$x=\pm q \times 2^n$$ donde $\frac{1}{2}\leq q<1$.

en ambos casos $r$ y $q$ es la **mantisa**.


Denotemos con $fl(x)$  la **función punto flotante**, esto es para todo real $x$:
$$fl(x)=0.c_1c_2c_3...c_k Base^n$$ 
donde $n$, el exponete, es un entero (positivo, negativo, o zero). 

Nota: la función $fl(x)$ termina la mantisa de $x$
en los $k$ dígitos, decimales o binarios. Existen dos maneras comunes para realizar esta terminación: **redondeo** o **truncamiento (corte)**.

Ejemplo, el número punto flotante de $1/3$ con cuatro dígitos decimales usando truncamiento o redondeo es,

$$fl(\frac{1}{3})=0.3333.$$
Así, $$\frac{1}{3}\approx fl(x)$$ y en el lenguaje computacional trabajamos con un número de cifras finita.

### Representación en la computadora.

En computación, los números en punto flotante suelen representarse utilizando estándares como el *IEEE 754*, que define la aritm'etica binaria y reglas para manejar operaciones. 
Por ejemplo: Un número de 32 bits (punto flotante simple precisión) se divide en:

        1 bit para el signo.
        8 bits para el exponente.
        23 bits para la mantisa.
    
Un número de 64 bits (doble precisión) utiliza más bits para mayor precisión, ver libro.

En ambos casos, 32 o 64 bits, la mantisa y exponente son finitos, por lo tanto las operaciones, aritm'etica en las computadoras, se efectuan usando la funci'on punto flontante $fl(x)$. 

Nota: Números muy pequeños o muy grandes tampoco pueden ser representados (subdesbordamiento and desbordamiento, ver libro).


*ver el libro; la aritmética de las computadoras, es decir la aritmética usando la función $fl(x)$.*






### 1.2.2 Teoría de errores


Los errores se pueden medir por ejemplo con el error absoluto y relativo.

Supongamos que $p$ aproxima a $p^*$, $p \approx p^*$. 

El error absoluto es: $$|p-p^*|$$

El error relativo es: $$\frac{|p-p^*|}{|p|}, $$ $p\neq 0$.


Las medidas de error se usan para evaluar y cuantificar la **precisión** de los métodos numéricos. 
Una menor magnitud de error (se recomienda usar el error relativo) implica un método más preciso y confiable.


** Número de digitos significativos**

 $p \approx p^*$ con $t$ cifras significativas si $t$ es el mayor entero no negativo para el cual  para le cual 
 $$\frac{|p-p^*|}{|p|}<5\times 10^{-t}$$


### 1.2.3 Inestabilidad numérica, condición

Conceptos de medidas de error, tolerancia y precisión, métodos numéricos estables, métodos numéricos bien y mal condicionados.

ver: https://chatgpt.com/c/679954af-69d0-8004-91d5-767c4955fdfa

ver libro: pagina 38, Definición 1.17  

https://heavyphysicsblog.wordpress.com/wp-content/uploads/2019/06/analisis-numerico-burden-faires-10ed.pdf

Un processo númerico es **inestable** si errores pequeños hechos en algún estado del proceso estos errores son magnificados en estados subsecuentes del processo, y pone en peligro la exactitud de los cálculos. 

Ejemplo: considere e implemente numéricamente la siguiente relación de recurrencia:

$$\begin{equation}
\left\lbrace
\begin{array}{ll}
x_0=1, \quad x_1=\frac{1}{3}\\
x_{n+1}=\frac{13}{3}x_n-\frac{4}{3}x_{n-1}, & n\geq 1.
\end{array}
\right.
\end{equation}$$
Usa inducción matemática para demostrar que esta relación de recurrencia genera la siguientes sucesión,
$$x_n=\left(\frac{1}{3}\right)^n.$$ sucesión que cnverge a zero cuando $n$ tiende a infinito.

```{r}
recursiva2 <- function (x,y) {
  #x=xn
  r=13*x/3-4*y/3
  return(r)
}

xold <-1
xnew <-1/3

print(round(xold, digits = 7))
print(xnew)
for (n in 1:35) {
  aux=recursiva2(xnew,xold)
  xold=xnew
  xnew=aux
  print(round(aux, digits = 7))
} 


```
Este es un ejemplo de algoritmo inestable.

ver libro. Crecimiento del error lineal vs exponencial.

### 1.2.3 Condición

La palabra **condición** en los métodos numéricos se usa para indicar que tan sensibles son la soluciones de un problema bajo pequeñas perurbaciones en los datos de entrada. 
Un problema se dice **bien condicionado** si pequeños cambios en los datos de entada proboca pequeños cambios en los datos de salida. 
En caso contrrio se dice que el problema es **mal condicionado**, pequeña variación en los datos de entrada provoca grandes cambios en los resultados.


Para ciertos problemas se puede definir un numero llamado **número de condición**. Si este numero es grande se indica que el problema es mal condicionado.


Ejemplo. (Pag 51 del segundo libro) Problema: evaluar una funcion $f$ en $x$. Usando el error relativo. Al perturbar $x$ con $h$, los errores son $h/x=|x+h-x|/x$ y para $f$ es

$$\frac{f(x+h)-f(x)}{f(x)}\approx \frac{h f'(x)}{f(x)}=\left(\frac{x f'(x)}{f(x)}\right)\left(\frac{h}{x}\right)$$
el factor, $\left(\frac{x f'(x)}{f(x)}\right)$ sirve como un número condición. 





Ejemplos. En  las siguientes clases definiremos el **numéro de condicion** para una matrix.



### 1.2.4 Problemas bien y mal planteados.


Un problema es **bien planteado (well-posed)** si cumple con los siguientes tres criterios establecidos por Hadamard:

1. **Existencia:** El problema tiene al menos una solución.

2. **Unicidad:** La solución es única.

3. **Dependencia continua de los datos:** Pequeños cambios en los datos de entrada producen pequeños cambios en la solución.

Si un problema no cumple alguna de estas condiciones, se dice que es **mal planteado (ill-posed)**. 

En la práctica, los problemas mal planteados pueden ser difíciles de resolver numéricamente porque pueden amplificar errores o ser inestables.

*Relación con los métodos numéricos:*

Los métodos numéricos funcionan mejor cuando el problema es bien planteado, ya que garantizan soluciones confiables y estables.
Si un problema es mal planteado, pueden ser necesarias técnicas como la regularización para mejorar la estabilidad de la solución.
Por ejemplo, en sistemas de ecuaciones lineales, si la matriz del sistema tiene un **número de condición** muy alto, el problema puede ser mal condicionado, lo que lo hace difícil de resolver de manera precisa con métodos numéricos.

